【裁判字號】    99,訴,146
【裁判日期】    990921
【裁判案由】    履行契約
【裁判全文】
臺灣雲林地方法院民事判決               99年度訴字第146號
原      告  葉周淑惠
訴訟代理人  陳信村律師
被      告  周淑女
訴訟代理人  賴金滄
被      告  周淑貞
            周千莉
            周千瑛
            周秋錦
            周秋滿
上列五人共同
訴訟代理人  李永裕律師
上列當事人間請求履行契約事件，本院於民國99年9 月7 日言詞
辯論終結，判決如下：
    主  文
被告周淑女應於原告給付新台幣壹拾貳萬伍仟元同時將坐落雲林
縣斗六市○○段一九三之二八號土地面積二平方公尺應有部分六
分之一移轉登記與原告。
原告其餘之訴駁回。
訴訟費用新台幣捌仟柒佰拾元由被告周淑女負擔新台幣壹仟
肆佰伍拾陸元，餘由原告負擔。
    事  實
壹、原告方面：
一、聲明：
  (一)被告周淑女應將坐落雲林縣斗六市○○段193-28號（下稱斗
    六段193-28號土地）土地面積2 平方公尺移轉登記與原告及
    被告周淑貞、周千莉、周千瑛、周秋錦、周秋滿（下稱被告
    周淑貞等五人）各取得應有部分6 分之1 。
  (二)被告周淑貞等五人於取得坐落斗六段193-28號土地所有權後
    ，應偕同原告向雲林縣斗六地政事務所申請，將該地與同段
    193-29號、193-30號、193-31號、193-32號、193-33號、19
    3-34號土地合併為一筆，再按起訴狀附圖所示方法分割。
  (三)訴訟費用由被告等負擔。
二、陳述：
  (一)坐落斗六市○○段193- 28 號土地為被告周淑女所有，同段
    193- 29 號土地為被告周淑貞所有，同段193-31號土地為被
    告周秋滿所有，同段193-32號土地為被告周秋錦所有，同段
    193-33號土地為被告周千瑛所有，同段193-34號土地為被告
    周千莉所有。
  (二)因被告周淑女上開斗六段193-28號土地為畸零地，故於民國
    （下同）97年2 月間原告及被告周淑貞等五人與被告周淑女
    協議，購買被告周淑女所有之斗六段193-28號土地（當時面
    積為８平方公尺），總價金為新台幣（下同）300 萬元，原
    告與被告周淑貞等五人並就買受之土地與前揭各自所有之土
    地先合併為一筆後，再依面臨道路之方式分割，因需先付60
    萬元給被告周淑女，原告已經付款10萬元委託張耀文代書交
    給被告周淑女，而被告周淑貞等五人均未付款給被告周淑女
    ，致未能履行，為調整土地之地形及履行契約，爰請求准予
    判決如訴之聲明。
  (三)按買賣及協議合併後再分割之契約均為諾成契約，既已達成
    合致之意思，則契約即已成立。而本件兩造間前即有相當之
    協議，而於97年2 月2 日在雲林縣斗六市張耀文代書處，由
    證人鍾凌佟、黃聖文，與被告周千莉、周千瑛、周秋滿、周
    秋錦及周淑女等相關人以大哥大電話聯繫協商同意後，由原
    告及被告周淑貞代理，請張耀文代書書立契約書，當時談妥
    的即包括買入被告周淑女所有之斗六段193-28號土地，及同
    段193-28號、193-29號、193-30號、193-31號、193-32號、
    193-33號、193-34號土地合併事宜，而代書只代寫與被告周
    淑女之買賣契約，因只要買入被告周淑女所有之193-28號土
    地，其餘之被告均已達成向道路垂直合併分割之協議，但未
    訂立書面契約，原告依約於97年2 月4 日將應分擔之定金10
    萬元匯入張耀文代書之帳戶，但被告周千莉、周千瑛、周秋
    滿、周秋錦認為買到太貴，反悔不匯入張代書之帳戶。
  (四)原告有要求周淑貞等五人辦理合併分割之權利，而被告周淑
    女有權請求被告周淑貞等五人給付定金，故原告係代位被告
    周淑女來行使權利，請求被告周淑貞等五人履行契約給付定
    金。被告周淑貞等五人應給付定金而不給付，造成契約無法
    履行，應負遲延責任，則原告依民法第242 條、第243 條之
    規定得代位被告周淑貞等五人向被告周淑女請求移轉登記斗
    六段193-28號土地之所有權與被告周淑貞等五人。
貳、被告方面：
一、聲明；
  (一)原告之訴駁回。
  (二)訴訟費用由原告負擔。
二、陳述：
  (一)被告周淑女部分：
  １原告與被告周淑貞等五人在97年2 月間對周淑女發出不動產
    買賣要約書，表示渠等六人願意向被告周淑女購買位於斗六
    段193-28號土地，總價款是300 萬，分三期付款，訂約時付
    60萬，第2 次付180 萬，尾款60萬。被告周淑女收到要約後
    ，即對原告作出完全承諾的表示，雙方契約成立。
  ２被告周淑女依契約內容到原告指定之張耀文代書處收取60萬
    元定金時，代書說原告只給了10萬元，顯為不完全給付，故
    被告周淑女即拒絕受領，並對原告提出遲延催告。原告答應
    要馬上集資履行，但到了第二次指定付款時間，被告周淑女
    將所有相關文件準備好去代書處，代書說原告並未再拿出分
    文，所以此件無法進行。
  ３原告起訴請求被告周淑女履行契約，是違背契約本旨，因為
    契約是約定共同購買，沒有說每個人的持分是多少。縱然被
    告周淑女同意將買賣標的移轉給買方，但依契約內容，買方
    應準備價款及遲延利息，作為同時履行的條件，主張同時履
    行抗辯。
  ４被告周淑女並未對原告催告給付價金及解除買賣契約，故如
    果原告願意給付全部價金，被告周淑女還是願意依上開買賣
    契約履行。
  ５斗六段193-28號土地分割了以後雖然增加一筆土地（即同段
    193-69號土地），但所有權人仍為被告周淑女，兩筆土地合
    併起來還是8 平方公尺。要約書裡面原告葉周淑惠與被告周
    淑貞是代理其他四個人，因此原告發要約書時，被告周淑女
    即表示承諾，兩方的契約已成立。契約成立的時候，買方應
    共同付定金60萬元，其他付款日期在契約書中亦有載明。既
    然買方無法依契約書所載付款，即應負遲延責任。又分割後
    的斗六段193-69號土地所有權人仍為周淑女，周淑女同意將
    該6 平方公尺移轉登記給原告及周淑貞等五人，兩筆土地相
    加仍為8 平公尺。
  ６同意原告請求移轉斗六段193-28號土地面積2 平方公尺應有
    部分6 分之1 予原告之部分，但他們要依原買賣契約之約定
    付價款及遲延利息，主張同時履行抗辯。（見99年09月07日
    言詞辯論筆錄第03頁）
  (二)被告周淑貞等五人部分：
  １原告所主張被告周淑貞等五人與原告共同向被告周淑女購買
    坐落斗六段193-28號土地之買賣契約並未成立，亦否認有與
    原告達成合併再分割的協議，原告目前無權請求將土地合併
    為一筆及辦理共有物分割，依現況被告亦不可能履行。
  ２本件與代位權毫無相關，因原告對被告周淑貞等五人根本沒
    有任何權利，何來代位？且原告亦未證明如何有遲延責任之
    情況發生。本件原告是請求所有權移轉登記，與所謂合併分
    割係屬二事，在所有權移轉登記的法律關係中，原告對被告
    根本無任何權利可主張，即無代位之可言。
    理    由
壹、程序方面：
    按訴狀送達後，原告不得將原訴變更或追加他訴，但請求之
    基礎事實同一者、擴張或減縮應受判決事項之聲明者，不在
    此限，民事訴訟法第255 條第1 項第2 款、第3 款定有明文
    。本件原告起訴原主張(一)被告周淑女應將坐落斗六段193-28
    號土地所有權移轉登記與原告及被告周淑貞等五人各取得6
    分之1 。(二)前開移轉登記辦理完畢後，原告所有之坐落斗六
    段193-30號土地，被告周淑貞所有之同段193-29號土地，被
    告周秋滿所有之同段193-31號土地，被告周秋錦所有之同段
    193-32號土地，被告周千瑛所有之同段193-33號土地，被告
    周千莉所有之同段193-34號土地，應協同辦理合併為一筆後
    ，再按起訴狀附圖所示之方式為共有物分割。嗣後分別於本
    院99年8 月17日及同年9 月7 日言詞辯論時變更為(一)被告周
    淑女應將坐落斗六段193-28號土地面積2 平方公尺所有權移
    轉登記與原告及被告周淑貞等五人各取得應有部分6 分之1
    。(二)被告周淑貞等五人於取得坐落斗六段193-28號土地所有
    權後，應偕同原告向雲林縣斗六地政事務所申請（原聲明是
    請求法院直接判命當事人辦理合併）將該地與同段193-29號
    、193-30號、193-31號、193-32號、193-33號、193-34號土
    地合併為一筆，再按起訴狀附圖所示方法分割，核屬請求之
    基礎事實同一並為減縮應受判決事項之聲明，與前開規定尚
    無不符，先予敘明。
貳、兩造不爭執事項：
一、原告與被告周淑女互不爭執雙方就分割前斗六段193-28號土
    地面積8 平方公尺成立買賣契約，價金為300 萬元。
二、原告此次只請求就分割後斗六段193-28號土地面積2 平方公
    尺辦理移轉登記。至於由斗六段193-28號土地分割出之同段
    193-69號土地面積6 平方公尺待查明後另行處理。（此部分
    為減縮聲明）
三、被告周淑女同意辦理移轉登記，但為應給付價金之同時履行
    抗辯。
、兩造爭執之事項：
一、原告主張代位被告周淑貞等五人向被告周淑女請求移轉登記
    斗六段193-28號土地所有權部分，是否有理由？
二、被告周淑貞等五人否認與被告周淑女間就斗六段193-28號土
    地有買賣契約存在，亦否認有與原告達成土地合併再分割的
    協議。
肆、法院的判斷：
一、關於原告自己向被告周淑女請求移轉登記斗六段193-28號土
    地面積2 平方公尺應有部分六分之一與原告部分：
  (一)基於原告與被告周淑女就斗六段193-28號土地面積8 平方公
    尺成立買賣契約，價金為300 萬元一節互不爭執，則原告訴
    請被告周淑女就分割後斗六段193-28號土地面積2 平方公尺
    辦理移轉登記，在原告自己所主張購買應有部分6 分之1 之
    範圍內為有理由，應予准許。但被告周淑女為同時履行抗辯
    ，則原告自需給付所請求部分之價金，方能同時請求被告周
    淑女就分割後斗六段193-28號土地面積2 平方公尺應有部分
    6 分之1 辦理移轉登記。
  (二)因分割後斗六段193-28號土地面積2 平方公尺，只占當初買
    賣土地面積8 平方公尺4 分之1 ，按比例折算其價金應為75
    萬元，原告僅能請求其中6 分之1 ，其價金為12萬5 仟元，
    原告前雖曾提出定金10萬元委託代書欲交給被告周淑女，但
    被告周淑女並未收受，故原告此次仍應給付12萬5 仟元，方
    能請求被告周淑女就分割後斗六段193-28號土地面積2 平方
    公尺應有部分6 分之1 辦理移轉登記與原告，爰判決如主文
    第1 項。
二、關於原告主張代位被告周淑貞等五人向被告周淑女請求移轉
    登記斗六段193-28號土地應有部分各6 分之1之部分：
  (一)按債務人怠於行使其權利時，債權人因保全債權，得以自己
    之名義，行使其權利。但專屬於債務人本身者，不在此限；
    前條債權人之權利，非於債務人負遲延責任時，不得行使。
    但專為保存債務人權利之行為，不在此限，民法第242 條、
    第243條分別定有明文。
  (二)經查，被告周淑貞等五人對原告所負將因買受辦妥移轉登記
    之土地與周淑女以外之兩造當事人各自所有土地辦理合併再
    分割之義務，顯需以就買受之土地辦妥移轉登記為前提，否
    則不可能辦理合併再為分割。就現況而言，被告周淑貞等五
    人並未取得斗六段193-28號土地之所有權，當不可能與原告
    就各自所有之土地辦理合併，自亦無須對原告負遲延責任，
    依上開民法第243 條之規定，原告行使代位權之法定要件並
    不具備，自無代位權可得行使。因此縱認被告周淑貞等五人
    與被告周淑女間之買賣契約成立，原告亦無權代位被告周淑
    貞等五人向被告周淑女請求移轉登記斗六段193-28號土地之
    所有權與被告周淑貞等五人。
  (三)原告既無權代位被告周淑貞等五人向被告周淑女請求移轉登
    記斗六段193-28號土地之所有權與被告周淑貞等五人，且被
    告周淑貞等五人目前並未取得斗六段193-28號土地之所有權
    。則原告聲明請求被告周淑貞等五人於取得坐落斗六段193-
    28號土地所有權後，應偕同原告向雲林縣斗六地政事務所申
    請，將該地與同段193-29號、193-30號、193-31號、193-32
    號、193-33號、19 3-34 號土地合併為一筆，再按起訴狀附
    圖所示方法分割，即屬以不能之給付為請求之標的，自不應
    准許，爰判決如主文第2 項。
伍、原告又主張被告周淑女有權請求被告周淑貞等五人給付定金
    ，故原告係代位被告周淑女行使權利，請求被告周淑貞等五
    人履行契約給付定金云云。但實際上原告並未為此部分之聲
    明，本院自無需就此部分為裁判。本件事證已臻明確，原告
    聲請傳訊鄭永哲作證，本院認無必要。本件既依上述理由而
    為判決，兩造其餘主張及舉證，與上開論斷無涉或無違，不
    再一一審酌。又本件裁判費是按原告此次請求之土地價值75
    萬元計算為8150元，加計證人日、旅費583 元，故訴訟費用
    合計為8733元。
陸、結論：原告之訴為一部有理由，一部無理由，並依民事訴訟
    法第79條判決如主文。
中    華    民    國    99    年    9     月    21    日
                  民事第一庭    法  官  邱瑞裕
以上正本係照原本作成
如對本判決上訴，須於判決送達後20日內向本院提出上訴狀。如
委任律師提起上訴者，應一併繳納上訴審裁判費。
中    華    民    國    99    年    9     月    29    日
                                書記官  陳文明

司法院資訊處製作；財團法人民間司法改革基金會備份。
